臺灣高雄地方法院民事判決　　　　　　 100年度重訴字第76號
原　　　告　林平興
輔　助　人　林秋霞
訴訟代理人　陳建誌律師
被　　　告　劉永陵
訴訟代理人　項國鋒
上列當事人間請求損害賠償事件，經本院於民國100年5月5日言
詞辯論終結，判決如下：
  主  文
被告應給付原告新臺幣壹佰拾壹萬陸仟零伍拾元，及自民國
九十九年七月三十一日起至清償日止，按週年利率百分之五計算
之利息。
原告其餘之訴駁回。
訴訟費用由被告負擔五分之一，餘由原告負擔。
本判決原告勝訴部分，於原告以新台幣肆拾肆萬元供擔保後，得
假執行；但被告如以新台幣壹佰拾貳萬元為原告預供擔保後，
得免為假執行。
原告其餘假執行之聲請駁回。
  事實及理由
一、按「受輔助宣告之人為下列行為時，應經輔助人同意。但純
    獲法律上利益，或依其年齡及身分、日常生活所必需者，不
    在此限：... 三、為訴訟行為。」民法第15條之2 第1 項第
    3 款定有明文。查：原告前因意思表示或受意思表示，或辨
    識其意思表示之能力顯有不足，經本院以99年度監宣字第43
    0 號宣告原告為受輔助宣告人，並選定林秋霞為輔助人，此
    有上開民事裁定在卷可參（見本院卷第66頁），而原告提起
    本件訴訟，業經輔助人同意，此亦有輔助人書立之同意書附
    卷足憑（見本院卷第70頁），是原告提起本件訴訟於程序上
    並無不合，先予敘明。
二、原告主張：被告於民國98年1 月20日上午駕駛車牌號碼YJ-7
    205 號廂型車，自高雄市○○區○○街西向東行駛，於行經
    新興街95之2 號前，因疏未注意汽車行駛至無號誌之交叉路
    口時，左方車應暫停讓右方車先行，而依當時情況並無不能
    注意情形，竟貿然行駛，適原告騎乘未懸掛車牌之機車，沿
    新興街南向北方向行駛，兩車於上開交叉路口發生碰撞，原
    告因而受有頭部外傷併顱內出血、左側第四至第九肋骨骨折
    併血胸、顱骨缺損之損害，經診治後現呈四肢癱瘓併認知障
    礙之狀態，原告因此一交通事故支出醫藥費新台幣（下同）
    10 萬7,778元、看護費用445 萬7,386 元、醫療器材費用5
    萬1,295 元、精神慰撫金200 萬元，於扣除強制汽車責任保
    險金殘廢給付105 萬元後，爰依民法第184 條第1 項、第19
    1 條之2 、第193 條及第195 條等規定，提起本件訴訟，並
    聲明：(一)被告應給付原告556 萬6,459 元，及自起訴狀繕本
    送達翌日起至清償日止，按週年利率5%計算之利息。(二)願供
    擔保以代釋明，聲請宣告假執行。
三、被告則以：被告就系爭交通事故之發生雖有過失，惟原告於
    發生系爭交通事故時，並未配戴安全帽，且又超車、未注意
    車前狀況，故撞及被告所駕駛之車輛，是原告與有過失，又
    原告是否有看護之必要，尚非無疑，又所請求之項目中，電
    動床並無必要，至精神慰撫金部分亦無理由等語資為抗辯，
    並聲明：(一)原告之訴駁回。(二)如受不利判決，願供擔保，聲
    請准予免為假執行。
四、兩造不爭執及爭執事項：
  (一)不爭執事項：
    1.被告於98年1 月20日上午駕駛車牌號碼YJ-7 205號廂型車
      ，自高雄市○○區○○街西向東行駛，於行經新興街95之
      2 號前，因疏未注意汽車行駛至無號誌之交叉路口時，左
      方車應暫停讓右方車先行，竟貿然行駛，適原告騎乘未懸
      掛車牌之機車，沿新興街南向北方向行駛，兩車於上開交
      叉路口發生碰撞，原告因而受有頭部外傷併顱內出血、左
      側第四至第九肋骨骨折併血胸、顱骨缺損之損害。
    2.原告因上開交通事故支出醫藥費10萬7,778 元。
    3.如原告需終生看護，其可主張之餘命為15年。
    4.原告因本件車禍事故領有強制汽車責任保險金殘廢給付10
      5 萬元。
  (二)爭執事項：
    1.原告就系爭車禍之發生是否與有過失？如有，過失責任比
      例各為何？
    2.原告得請求之損害賠償項目及金額各為若干？
五、本院判斷：
  (一)原告就系爭車禍之發生是否與有過失？如有，過失責任比例
    各為何？
    1.按「損害之發生或擴大，被害人與有過失者，法院得減輕
      賠償金額，或免除之。」民法第217 條第1 項定有明文。
      又按「行車速度，依速限標誌或標線之規定，無速限標誌
      或標線者，應依下列規定：二、行經... 無號誌之交岔路
      口... ，均應減速慢行，作隨時停車之準備。。」「機器
      腳踏車駕駛人及附載座人應依下列規定配戴安全帽。」道
      路交通安全規則第93條第1 項第2 款、第88條第2 項亦分
      別定有明文。
    2.查原告於事故發生時，係由高雄市○○區○○街南向北方
      向行駛，事故發生地點為一無號誌交叉路口，事故發生後
      ，其所騎乘之機車迄路口留下3.7 公尺長之煞車痕，此有
      照片、交通事故現場圖足參（見臺灣高雄地方法院檢察署
      98年度偵字第21170 號偵查卷第14頁、第20頁，下稱偵卷
      ），而原告於當時之談話紀錄亦表示：距事故發生地點前
      約4 公尺處有看到被告；當時未戴安全帽等語（見偵卷第
      18頁）。是依此足認原告於事故發生地點前約4 公尺處即
      發現被告車輛，但因其在欲行經無號誌交叉路口時，未能
      先減速慢行，作隨時停車之準備，以致於發現被告車輛時
      ，煞車不及，而與被告所駕駛之車輛發生碰撞，是其此一
      未減速慢行之行為與系爭車禍事故之發生，顯有相當因果
      關係，另原告因此一車禍受有頭部外傷併顱內出血、顱骨
      缺損之傷害，事後並因此一車禍而致器質性腦病變，導致
      其認知功能與適應技能已呈現中度之障礙程度（詳如後述
      ），而原告於騎乘機車時並未戴安全帽，此一違反交通安
      全規則之行為與其導致腦部傷害之擴大，亦顯有相當因果
      關係，故綜上所述，原告就系爭事故之發生及損害之擴大
      ，同與有過失，原告辯稱並無過失等語，尚無足採。
    3.承前所述，被告就系爭車禍事故之發生，既有汽車行駛至
      無號誌之交叉路口時，左方車未暫停讓右方車先行之過失
      ，而原告有行經無號誌之交岔路口未減速慢行，及未依規
      定配戴安全帽之過失，是斟酌兩造就系爭車禍事故所致之
      過失程度，認被告就此一車禍事故所發生之責任應負擔百
      分之70，原告應自負百分之30之責任。
  (二)原告得請求之損害賠償項目及金額各為若干？
    1.按「因故意或過失不法侵害他人之權利者，負損害賠償責
      任。」「汽車、機車或其他非依軌道行駛之動力車輛，在
      使用中加損害於他人者，駕駛人應賠償因此所生之損害。
      但於防止損害之發生，已盡相當之注意者，不在此限。」
      「不法侵害他人之身體或健康者，對於被害人因此喪失或
      減少勞動能力或增加生活上之需要時，應負損害賠償責任
      。」「不法侵害他人之身體、健康、名譽、自由、信用、
      隱私、貞操，或不法侵害其他人格法益而情節重大者，被
      害人雖非財產上之損害，亦得請求賠償相當之金額。」
      民法第184 條第1 項前段、第191 條之1 、第193 條第1
      項、第195 條第1 項分別定有明文。原告因上開事故所受
      之傷害，係被告過失行為所致，已如前述，是被告有不法
      之侵權行為堪以認定，從而原告本於侵權行為法則，請求
      被告賠償損害，於法有據，自無不合。茲所應審究者，厥
      為原告請求之各項金額是否允當，爰分述如次：
    (1)醫藥費部分：原告主張因本件事故支付醫藥費10萬7,778
      元，業據其提出醫療費用收據為證，並為被告所不爭執，
      是原告此部份之請求，應予准許。
    (2)醫療器材費用部分：原告主張因此一事故，而需購買醫療
      器材共花費5 萬1,295 元，並提出銷貨單、客戶應收帳對
      帳單為證，就此，被告對其中之電動馬達床表示並非必需
      ，而加以爭執，查：原告因此一交通事故受有頭部外傷併
      顱內出血、顱骨缺損之傷害，已如前述，而原告此一傷勢
      ，又導致四肢癱瘓、吞嚥困難及認知障礙，此亦有高雄醫
      學大學附設中和紀念醫院（下稱高醫）診斷證明書、高雄
      榮民總醫院（下稱榮總）診斷證明書在卷可參（見附民卷
      第5 頁至第9 頁），是原告既已有四肢癱瘓之症狀，為求
      照顧之便利，此一器材費用之支出自屬必要，故原告此部
      分之請求，應屬有據。
    (3)看護費用部分：原告主張因此一傷勢住院133 天，依全日
      看護每日2,000 元計，共26萬6,000 元，另出院後請專人
      照顧42日，支出8 萬4,000 元，且日後因原告癱瘓需人看
      護終身，以15年之餘命，每半日1,000 元計，需費410 萬
      7, 386元，總計需445 萬7,386 元等語，就此，被告對餘
      命並不爭執，惟爭執原告是否有看護之必要，並提出照片
      為證。經查：原告因系爭交通事故致受有頭部外傷併顱內
      出血、顱骨缺損之傷害，並導致四肢癱瘓等情，已如前述
      ，對此，被告則否認原告有癱瘓之情，而依被告所提出之
      照片雖顯示有一身穿白衣、頭戴帽子之人，出現在原告家
      門前，並可自行行走（見本院卷第44頁），惟原告之輔助
      人否認此一人即係原告，又因該人戴口罩而無從辨識，故
      尚難僅憑該照片即遽而認定原告並無癱瘓，而可自由行動
      之情。另原告前因心智缺陷等情，聲請本院為監護宣告，
      嗣經本院委託高醫就原告心神狀態為鑑定，認：「肆、個
      人發展史及家族史：... 案主車禍二年多以來，目前仍持
      續於醫療機構治療與復健，經過復健，案主認知及行動能
      力稍有進步，目前可以偶爾認得親人，偶而可以正確叫出
      親人名字，協助下可以自行進食，可以用輔助器短暫走路
      五分鐘，但精神狀況呆滯、遲緩、沒有主張、語言表達量
      少且被動，無法主動表達飲食、大小便協助與休閒需求，
      日常生活仍完全仰賴他人協助。陸、精神疾病史：案主車
      禍前無精神病史，本次鑑定後評估案主記憶能力受損，診
      斷為器質性腦病變。柒、心理衡鑑：... 三、心理測驗摘
      要：案主目前的認知功能與適應技能已呈現中度之障礙程
      度，各方面之能力表現明顯低於一般水準，無法有效的執
      行一般性的判斷、推理、記憶、計算等生活功能，缺乏獨
      立自謀生活之能力，須在他人監護、指導下部份自理簡單
      生活。玖、綜合分析及結論：... 根據精神狀態檢查、心
      理衡鑑與社會生活功能評估結果，顯示案主目前生活辨識
      能力也因疾病的影響有顯著的下降，且案主依其辨識而行
      為的能力也顯著降低。」此有高醫100 年3 月18日精神鑑
      定報告書在卷可憑（見本院卷第59頁至第62頁）是依上開
      鑑定報告可知，原告之認知功能與適應技能現已呈現中度
      之障礙程度，且各方面之能力表現明顯低於一般水準，並
      無法有效的執行一般性的判斷、推理、記憶、計算等生活
      功能，缺乏獨立自謀生活之能力，而須在他人監護、指導
      下部份自理簡單生活，是而，依上開鑑定報告所示，及原
      告所提出之榮總診斷證明書表示：原告終身無法自行活動
      ，症狀固定無法治療，日常生活需人24小時照顧等語（見
      本院卷第24頁），足認原告有受終生看護之必要。故被告
      抗辯原告無看護之必要等語，尚無足採。又原告於車禍後
      即住進高醫手術診治，至98年2 月21日出院（期間住加護
      病房14天），共住院33天，後再因頭部損傷併四肢癱瘓於
      98 年4月7 日入住高醫接受手術，於98年4 月16日轉入復
      健科病房接受復健治療，5 月14日出院，住院38天，又於
      98 年6月29日因外傷性腦損傷併肢體無力住院治療，7 月
      2 日出院，住院24天，再於98年9 月22日因外傷性腦損傷
      併四肢輕癱，入住榮總，10月17日離院，住院27日，於98
      年11月2 日再因頭部損傷併四肢障礙之傷勢住進高醫，11
      月21日出院，共住院20日，99年5 月4 日因頭部外傷併水
      腦症住進高醫，5 月13日出院，住院10日，此有該診斷證
      明書在卷可憑（見附民卷第5 頁至第10頁），另原告於98
      年2 月21日第一次出院後至4 月3 日止，聘人看護42日，
      計支出看護費8 萬4,000 元，亦有照顧服務費收據足憑（
      見附民卷第83頁），是原告上開住院均係為診治因車禍所
      導致之腦部傷勢，且又因四肢癱瘓，故亦均有看護之必要
      。再按「親屬代為照顧被害人之起居，固係基於親情，但
      親屬看護所付出之勞力並非不能評價為金錢，雖因二者身
      分關係而免除被害人之支付義務，惟此種基於身分關係之
      恩惠，自不能加惠於加害人。故由親屬看護時雖無現實看
      護費之支付，仍應認被害人受有相當於看護費之損害，得
      向上訴人請求賠償，始符公平原則。」（最高法院94年度
      台上字第1543號裁判足參）。而原告除第一次出院後係聘
      請專人照顧，並支出看護費8 萬4,000 元外，其餘均是由
      親屬看護，業據原告陳明在卷（見本院卷第21頁），是審
      酌原告於住院期間係由親人照顧，其究與專業照顧人士不
      同，是其請求以每天2,000 元計，尚屬過高，應核減為1,
      000 元，又於扣除入住加護病房之日數後，原告請求133
      天，尚無不當，故此部分原告得請求之金額共為13萬3,00
      0 元。再者，如前所述，原告既需終生看護，而被告就原
      告於扣除前開請求日數後，餘命尚有15年並不爭執，是依
      此，以上開每日1,000 元為基準，原告請求半日之看護，
      以年別單利霍夫曼式計算，15年共可請求200 萬4,002 元
      （500 元×365 天×10.00000000 ＝200 萬4,002 元，元
      以下四捨五入，下同），綜上，原告就看護費之部分共可
      請求222 萬1,002 元（8 萬4000元＋13萬3000元＋200 萬
      4,002 元＝222 萬1,002 元）。
    (4)慰撫金：查原告因本件車禍受有頭部外傷併顱內出血、顱
      骨缺損之傷害，並導致四肢癱瘓、認知功能與適應技能均
      呈現中度障礙程度，其精神上自受有相當之痛苦，爰斟酌
      原告國小畢業，前為務農，名下有田賦、土地共7 筆，另
      被告高職畢業，目前任職中國鋼鐵股份有限公司，年所得
      2 百餘萬元，名下尚有股票投資多筆、房屋2 筆、土地、
      田賦共4 筆，此有兩造稅務電子閘門財產所得調件明細表
      在卷可參（見本院卷第11頁至第18頁），並據原告陳明在
      卷，及本件事故發生原因、過失情節等一切情狀，認原告
      請求100 萬元範圍內之慰撫金，應為相當。
    (5)綜上，原告因系爭事故，本得請求被告賠償338 萬0,075
      元，惟因原告需自負百分之30之過失責任，故原告所得請
      求之金額為236 萬6,053 元。
  (三)又按「保險人依本法規定給付之保險金，視為加害人或被保
    險人損害賠償金額之一部分，加害人或被保險人受賠償請求
    時，得扣除之。」強制汽車責任保險法第30條定有明文。從
    而保險人所給付受益人之保險金，可視為被保險人或加害人
    所負損害賠償金額之一部分，受害人倘已自保險金獲得滿足
    ，即不得又對被保險人或加害人再為請求。查本件原告於事
    故發生後，已請領強制汽車責任險殘廢理賠金105 萬元（另
    請領醫療費13萬4,331 元，惟該部分之醫療費並未在本件請
    求，故不另論述），業據原告陳明在卷，並有存摺明細足稽
    （見本院卷第26頁），故揆諸上開說明，被告就原告所受領
    之金額，即得於原告請求之金額中予以扣除。
六、綜上所述，原告依據侵權行為法則，本得請求被告賠償236
    萬6,053 元，惟扣除原告所受領之強制汽車責任保險金105
    萬元後，從而，原告請求被告賠償131 萬6,053 元，及自附
    帶民事起訴狀繕本送達翌日即99年7 月31日起至清償日止，
    按週年利率百分之5 計算之利息，即屬有理，應予准許，逾
    此部分之請求，即無理由，應予駁回。
七、兩造均陳明願供擔保，聲請宣告假執行或免為假執行之宣告
    ，經核原告勝訴部分，均無不合，爰分別酌定相當之擔保金
    額宣告之，至原告敗訴部份，其假執行之聲請自失所附麗，
    應併予駁回。
八、結論：本件原告之訴，為一部有理由、一部無理由，依民事
    訴訟法第79條但書、第390 條第2 項、第392 條第2 項，判
    決如主文。
中    華    民    國  100     年    5     月    19    日
                    民事第六庭  法  官  楊國祥
正本係照原本作成。
如對本判決上訴，須於判決送達後20日內向本院提出上訴狀。如
委任律師提起上訴者，應一併繳納上訴審裁判費。
中    華    民    國  100     年    5     月    19    日
                                書記官  鄭淑華